臺灣高等法院高雄分院民事判決
110年度建上易字第6號
上  訴  人  范家銘  
訴訟代理人  張景堯律師
附帶上訴人  楊瑞雲  
訴訟代理人  林春華律師
上列當事人間請求返還承攬費用等事件，兩造對於民國110年1月
18日臺灣橋頭地方法院109年度建字第7號第一審判決分別提起上
訴、附帶上訴，本院於110年12月15日言詞辯論終結，判決如下
：
    主      文
上訴駁回。
原判決關於駁回附帶上訴人後開第三項之訴部分，及除確定部分
外訴訟費用之裁判，均廢棄。
上訴人應再給付附帶上訴人新臺幣肆萬伍仟肆佰肆拾捌元及自民
國一Ο八年十二月十日起至清償日止，按週年利率百分之五計算
之利息。
第一審（除確定部分外）及第二審（含附帶上訴）訴訟費用，由
上訴人負擔百分之六十二，其餘由附帶上訴人負擔。
    事實及理由
一、附帶上訴人起訴主張：
  ㈠附帶上訴人委請上訴人就門牌編號高雄市○○區○○○路000號9樓
    之7新屋（下稱系爭房屋）進行裝修工程（下稱系爭工程）
    ，於民國107年11月13日先行給付設計費新臺幣（下同）32,
    000元。附帶上訴人為使設計符合需求，帶上訴人至同棟大
    樓樣品屋察看，並約定「系爭房屋全屋之天花板高度比照樣
    品屋為283公分，另屋內之次臥室計2間（下稱系爭A、B次臥
    室）中，除將系爭A次臥室內之衣櫃玻璃門更改為木門外，
    其餘部分均比照樣品屋（包含顏色、樣式、板材）」。兩造
    於107年12月29日簽立裝修工程委任契約書（下稱系爭契約
    書），工程總金額為100萬元，約定應於108年3月15日交屋
    ，附帶上訴人乃於108年1月3日、25日匯款簽約金300,000元
    、330,000元予上訴人，合計給付上訴人662,000元。
  ㈡詎附帶上訴人於108年2月8日發現上訴人施作之天花板過低，
    嗣又發現上訴人已施作部分有如原判決附表（下稱附表）所
    示天花板材質非全區木作等瑕疵，經附帶上訴人於108年3月
    15日、6月4日、12日、7月10日等日多次以通訊軟體LINE傳
    送訊息要求修繕，上訴人雖曾回應討論修復議題，惟嗣未再
    回應，附帶上訴人寄發存證信函亦遭退回，附帶上訴人乃於
    同年9月28日以Line通訊軟體通知上訴人終止系爭契約，如
    認上開通知未合法終止，亦以本件起訴狀繕本送達為終止系
    爭契約之意思表示，就未依約施作之天花板請求拆除回復原
    狀，已施作之成品及半成品扣除剩餘價值後返還溢收工程款
    。
  ㈢如附表編號1系爭房屋天花板拆除後，因建物內玄關、餐廳造
    型牆、主臥室隱藏門片牆、系爭A次臥室衣櫃等均失去支撐
    ，衣櫃門片亦變形，拆除後按完工比例經鑑定價值為261,49
    5元，其中包覆廚房防火門及配電箱蓋之玄關及餐廳造型牆
    ，原雖有剩餘價值23,563元，惟因天花板拆除而須一併拆除
    而無價值，故拆除後剩餘工程價值僅237,932元。扣除如附
    表所示經鑑定之修復、清運費用153,757元（34,454元＋18,4
    28元＋35,400元＋27,500元＋37,975元＝153,757元），剩餘84,
    175元（237,932元－153,757元＝84,175元），加計8％監工費
    ，上訴人僅得請求90,909元之報酬（84,175元×1.08＝90,909
    元），故上訴人應返還逾收工程款571,091元（662,000元－9
    0,909元＝571,091元）。
  ㈣又上訴人施作天花板之高度、材質，違反系爭契約書第3條第
    3項約定，依系爭契約應給付附帶上訴人依總承包工程款金
    額10％給付履約責任違約金100,000元。另上訴人拖延施作，
    併違反系爭契約書第4條有關契約時效與工程進度之約定，
    每逾1日應給付總價千分之3逾期金，最高不得超過契約總價
    10％，因上訴人施作逾期34日以上，此部分亦請求上訴人給
    付工程逾期違約金100,000元。再者，因上訴人施作瑕疵，
    致附帶上訴人與兒子2人須繼續租屋在外，自原應施工完成
    之108年3月15日起至109年12月15日止，計21個月，以每月
    在外租屋10,000元租金計算，此部分上訴人應賠償附帶上訴
    人210,000元，及自108年12月15日起至附帶上訴人自行修繕
    完畢之日止，按月給付租金10,000元。
  ㈤上開應返還逾收工程款571,091元、履約責任違約金100,000
    元、工程逾期違約金100,000元、租金賠償210,000元，合計
    981,091元（571,091元＋100,000元＋100,000元＋210,000元＝9
    81,091元），上訴人並應按月賠償租金10,000元。為此，爰
    依民法第181條、第493條、第494條、第495條、第497條、
    第502條、第503條、第511條、第213條、第263條準用第260
    條等規定及系爭契約約定，提起本件訴訟，並聲明：㈠上訴
    人應給付附帶上訴人981,091元，及自起訴狀繕本送達翌日
    起至清償日止，按週年利率百分之5計算之利息；㈡上訴人應
    自108年12月15日起至修繕完畢之日止，按月給付附帶上訴
    人10,000元；㈢願供擔保請准宣告假執行。
二、上訴人則以：系爭建物天花板高度，係依兩造討論後之意見
    設計，上訴人並於簽約前即提出2D及3D示意圖予附帶上訴人
    ，並依據系爭契約書內容暨平面設計圖施工，平面設計圖上
    已明確註記系爭B次臥室天花板高度；另系爭契約書第5條亦
    未約定以木角料做為天花板支架，上訴人係因附帶上訴人有
    預算考量，始規劃以輕鋼架爲暗架之天花板，附帶上訴人欲
    變更設計，卻不願負擔修改費用，兩造方於108年2月9日合
    意停工，附帶上訴人嗣於同年月19日、26日討論過程中又反
    覆要求，故無法復工。鑑定報告所指不符消防法規部分，係
    因附帶上訴人於107年11月11日至12月10日討論規劃期間，
    要求上訴人將防火門拆除，施作如樣品屋之木作裝飾及玻璃
    拉門，經上訴人明確告知安全疑慮，附帶上訴人仍執意為之
    ，故不應要求上訴人對防火門及電箱修改處負責。鑑定報告
    既未發現上訴人有何未按圖施工或偷工減料，該部分回復原
    狀之費用不應由上訴人負擔等語置辯。
三、原審判決命上訴人應給付附帶上訴人565,943元，及自108年
    12月10日起至清償日止，按週年利率百分之5計算之利息，
    並駁回附帶上訴人其餘之訴，上訴人及附帶上訴人就各自敗
    訴部分均不服，分別提起上訴、附帶上訴。上訴人上訴聲明
    ：㈠原判決不利於上訴人部分廢棄。㈡上開廢棄部分，附帶上
    訴人第一審之訴駁回。附帶上訴人答辯聲明：上訴駁回，並
    附帶上訴聲明：㈠原判決關於駁回附帶上訴人後開第二項部
    分廢棄。㈡上訴人應再給付附帶上訴人75,148元，及自108年
    12月10日起至清償日止，按週年利率百分之5計算之利息。
    上訴人就附帶上訴答辯聲明：附帶上訴駁回。（原判決關於
    駁回附帶上訴人其餘請求部分，除前述業經其提起附帶上訴
    部分外，其餘部分已告確定）。
四、兩造不爭執事項：
  ㈠附帶上訴人委請上訴人就系爭房屋進行裝修工程，於107年11
    月13日先行給付設計費32,000元。兩造於107年12月29日簽
    立裝修工程委任契約書，工程總價金為100萬元，約定應於1
    08年3月15日交屋。 
  ㈡附帶上訴人於108年1月3日、25日匯款簽約金300,000元、330
    ,000元予上訴人，合計已給付上訴人662,000元（含前項所
    示設計費）。   
五、上訴人已施作部分是否存有瑕疵或有未依約施作之情事：
　㈠按當事人互相表示意思一致者，無論其為明示或默示，契約
    即為成立；稱承攬者，謂當事人約定，一方為他方完成一定
    之工作，他方俟工作完成，給付報酬之契約，民法第153條
    、第490條第1項定有明文。附帶上訴人主張系爭工程有如附
    表所示包含天花板材質經兩造約定為全區木作平釘天花板，
    上訴人卻施作為輕鋼架天花板；又餐廳、走道、系爭B次臥
    室之天花板高度亦不足等未依約施作之情事，並有如附表所
    示其他瑕疵，為上訴人所否認，並以前情詞置辯。查，
　⒈附帶上訴人主張就天花板之材質，系爭契約明定天花板為全
    區木作平釘天花板，上訴人卻施作為輕鋼架天花板一節，業
    據其提出系爭契約書及108年3月15日LINE對話紀錄為證（見
    原審審建卷第25-32頁、原審卷第331頁），依系爭契約書後
    附工程預算書第四、5項載明全區木作平釘天花24坪、每坪2
    ,500元，總價60,000元（見原審審建卷第31頁），而此亦為
    上訴人所不否認，僅辯稱伊係因附帶上訴人有預算考量，始
    規劃以輕鋼架為暗架之天花板，系爭契約並未註明「天花板
    內部角料材質為木角料」，是上訴人並無違約情事云云。惟
    上訴人上開所辯，與系爭契約書記載之「全區木作」已有不
    符，其亦自承其在預算書上並未註明清楚（見原審卷第163
    頁、本院卷第275頁），並在與附帶上訴人於108年3月5日至
    同年月18日期間以Line聯繫過程中，自陳天花板內部結構當
    初簽約時未註明清楚、亦未另向附帶上訴人解釋，承認自己
    有疏失，協商過程並表示願自行吸收費用改回木作天花板等
    情，亦有兩造Line對話紀錄附卷可憑（見原審審建卷第45-5
    1頁），足見兩造間確有就木作天花板達成合意，上訴人施
    作天花板有如附表編號1所示非木作之違約情事，堪以認定
    。上訴人辯稱係報價單記載不清，伊無違約情事，變更施工
    應由附帶上訴人負擔費用云云，核無足採。
　⒉就附帶上訴人主張系爭房屋內餐廳、走道、系爭B次臥室之天
    花板高度不足，系爭A次臥室衣櫃未比照樣品屋一節，查：
　⑴兩造間於107年11月間討論時，附帶上訴人明確表示其子就次
    臥室喜歡樣品屋之格局、樣式、動線都跟樣品屋一樣等語，
    有107年11月7日、17日LINE對話紀錄可憑（見原審卷第330
    頁），又上訴人施工後，附帶上訴人亦旋即表示系爭B次臥
    室天花板過低、感覺壓迫、與樣品屋不符等語，亦有108年2
    月8日、9日、3月15日LINE對話紀錄在卷可參（見原審卷第3
    17-320頁），核與證人即附帶上訴人胞妹楊彩雲證稱：伊於
    107年12月29日陪同附帶上訴人、附帶上訴人之子，與上訴
    人前往察看樣品屋，有說天花板高度要跟樣品屋一樣等語（
    見原審卷第157頁），及證人即附帶上訴人之子沈建安證述
    ：伊於107年10月28日、12月間有帶上訴人上去看樣品屋，
    有說天花板高度要跟樣品屋一樣等語（見原審卷第160頁）
    ，互核相符無訛，堪認附帶上訴人於討論時應有明確表示天
    花板高度、房間內樣式須與樣品屋一樣，是上訴人施作天花
    板高度、系爭A次臥室衣櫃，確有如附表編號1、5未比照樣
    品屋之違約情事。
　⑵上訴人雖辯稱伊於107年11月11日至同年12月28日多次以Line
    通訊軟體與附帶上訴人討論，並提供平面設計圖及3D示意圖
    供附帶上訴人確認，平面設計圖明確標示餐廳、走道、系爭
    B次臥室之天花板高度為240公分，經附帶上訴人同意此設計
    規劃始繼續簽立系爭契約書云云（見本院卷第270-271頁）
    ，並提出平面設計圖、3D示意圖及兩造間107年11月23至12
    月28日Line對話紀錄為證（見原審卷第49-65頁、本院卷第2
    79-315頁）。惟查，上訴人所提出之3D示意圖無法得知高度
    ，上開兩造間之Line對話紀錄內容及圖像亦未提及空間高度
    ，而平面設計圖上雖有標示數字，如未經解說及現場丈量，
    實難期不具裝潢專業之附帶上訴人知悉標示意義及實際高度
    ，且如上所述，附帶上訴人既有告知需求高度係與樣品屋相
    同，上訴人亦未告知會與樣品屋高度不符，則難認上訴人上
    開所辯已屬兩造合意內容，上訴人稱已明確記載天花板高度
    ，雖與樣品屋不同，但施作並無違約，係附帶上訴人欲變更
    設計，委無可採。
　⒊附帶上訴人另主張上訴人未將附帶上訴人所交付建設公司提
    供之消防灑水頭安裝於天花板，安裝高度過低等語（見原審
    審建卷第16頁），並提出108年5月15日之Line對話紀錄為證
    （見原審審建卷第63頁），而此亦未見上訴人爭執，足認上
    訴人就此部分亦有未按約定施工之違約情事，應堪予認定。
　⒋至附帶上訴人主張廚房防火門、配電箱蓋及包覆之木作裝潢
    須拆除部分，上訴人辯稱此係依照附帶上訴人要求與樣品屋
    相同之方式施作等語（見原審卷第312頁），而附帶上訴人
    起訴時並未主張此項瑕疵，係於聲請囑託鑑定時請求一併送
    請增加鑑定之項目（見原審卷第178頁），又參酌附帶上訴
    人所提出108年3月至7月間Line對話紀錄，亦未見附帶上訴
    人就此部分施作曾表示違反消防法規（見原審卷第117-133
    頁），則上訴人上開所辯，尚堪採信。附帶上訴人主張如係
    其執意違法變更，上訴人應會在契約書上註記不具防火功效
    云云（見原審卷第327頁），尚難以採為有利於附帶上訴人
    之論據。是以，此部分縱認基於防火安全考量或因天花板拆
    除後導致上開木作裝潢損害須拆除（詳如下述），惟尚難認
    上訴人就此部分未依約施作或屬瑕疵範圍。
六、附帶上訴人得請求返還工程款若干元部分：
　㈠按工作未完成前，定作人得隨時終止契約，民法第511條前段
    定有明文。又當事人依法律之規定終止契約，不妨礙損害賠
    償之請求；負損害賠償責任者，除法律另有規定或契約另有
    訂定外，應回復他方損害發生前之原狀，民法第263條準用
    第260條，及第213條第1項亦有明文。另按契約之終止，僅
    使契約自終止之時起，嗣後歸於消滅。承攬契約在終止以前
    ，承攬人業已完成之工作，苟已具備一定之經濟上效用，可
    達訂約意旨所欲達成之目的者，定作人就其受領之工作，有
    給付相當報酬之義務。再者，工作有瑕疵者，定作人得定相
    當期限，請求承攬人修補之；承攬人不於前條第1項所定期
    限內修補瑕疵，或依前條第3項之規定拒絕修補或其瑕疵不
    能修補者，定作人得解除契約或請求減少報酬。民法第493
    條第1項及第494條本文亦有明文。
　㈡附帶上訴人主張上訴人就系爭工程有未依約施作，如附表編
    號1、2、5所示瑕疵，又其於108年3月間起多次催請上訴人
    繼續施工改善未果，而於同年9月28日以Line通訊軟體通知
    上訴人終止系爭契約，因上訴人失聯而再次以本件起訴狀繕
    本送達即108年12月9日為終止系爭契約之意思表示一節，有
    其提出之Line對話紀錄及起訴狀為證（見原審卷第29-32、1
    17-122、295頁、原審審建卷第13頁）。依上開事證，雖尚
    不足認附帶上訴人於108年9月28日已為明確之終止契約意思
    表示並到達上訴人，惟本件起訴狀繕本業於108年12月9日合
    法送達上訴人，有原審送達證書附卷可憑（見原審審建卷第
    87頁），則依上開規定，附帶上訴人主張終止契約，係有所
    據。又附帶上訴人主張就上訴人於終止前已施作之成品及半
    成品，應拆除未依約施作部分，僅列計拆除後之剩餘價值（
    尚需扣減回復費用），上訴人應返還已付工程款扣除該剩餘
    價值之溢收工程款，核屬請求減少報酬，於法有據。
　㈢經原審就系爭房屋天花板全部拆下方因而損害等之回復原狀
    費用，及已施作之成品及半成品可堪使用之剩餘價值等，囑
    託高雄市室內設計裝修商業同業公會鑑定，鑑定結果以：
　⒈附表編號1系爭房屋天花板拆除後，因建物內玄關、餐廳造型
    牆、主臥室隱藏門片牆、系爭A次臥室衣櫃等均失去支撐，
    衣櫃門片亦變形，拆除後下方木作半成品（如木牆、衣櫃、
    床頭板、書架），及全屋管路、管線半成品可堪使用之剩餘
    價值，參考報價單，依完成百分比結算，經鑑定剩餘價值為
    261,495元（見原審卷第279頁），細項為：
　⑴玄關與餐廳造型牆已完成（如相片16、17），廚房滑軌推拉
    門未完成，此項鑑定剩餘價值為（四.木作第14項）36,250×
    0.65＝23,563元。
　⑵臥室A書桌未完成（如相片18），此項鑑定剩餘價值（四.木
    作工程第15項）為15,250×0.5＝7,625元。
　⑶臥室A床頭上掀櫃未完成（如相片21），此項鑑定剩餘價值（
    四.木作第16項）為23,000×0.5＝11,500元。
　⑷臥室A床頭吊櫃未完成（如相片18），此項鑑定剩餘價值（四
    .木作工程第17項）為28,000×0.6＝16,800元。
　⑸臥室A衣櫃旋轉式更衣鏡未完成（如相片19、20），此項鑑定
    剩餘價值（四.木作工程第18項）為48,300×0.9＝43,470元。
　⑹臥室A床架未完成（如相片21、22），此項鑑定剩餘價值為（
    四.木作工程第19項）11,200元×0.8＝8,960元。
　⑺主臥室隱藏門片牆已完成（如相片54），尚未油漆，此項鑑
    定剩餘價值（四.木作工程第20項）為36,750×0.8＝29,400元
    。
　⑻主臥室床頭板已完成（如相片23），尚未油漆，此項鑑定剩
    餘價值（四.木作工程第21項）為18,000×0.8＝14,400元
　⑼冷氣吊隱式室內機含配管配線已完成，室外機及室內出風口
    未裝設（如相片26、27、31）此項鑑定剩餘價值（二.冷氣
    工程合計）為119,700×0.65＝77,805元。
　⑽天花板拆除造成配線無法固定，電燈位置全部錯位必須重新
    施工，造型牆，書桌，床頭吊櫃，床頭板等配線可延用（如
    相片23、25）此項鑑定剩餘價值（三.水電工程合計）為139
    ,860×0.2＝27,972元。
　⒉又如回復原狀，需支出費用之金額經鑑定如下：
  ⑴輕鋼架天花板全部拆除及下方因而損害部分之拆除費與清運
    費34,454元【天花板面積計算171×380＋192×145＋371×（502－
    192）－55×95＋447×92＋379×360＋302×365＋374×365＋277×265＝7
    00,314c㎡＝70㎡；假樑柱面積計算（15＋45）×365＋（55＋15）×
    265＋（51＋7）×309＝58,372c㎡＝5.84㎡；拆除費用：250×（70＋
    5.84）＝18,870；清運及整理費用：100×（70＋5.84）＝7,584
    ；垃圾清運8,000；合計34,454元】（見原審卷第277頁）。
  ⑵拆除天花板後，靠牆邊收邊拆除會損及牆面，產生坑洞，以
    批土油漆解決，所需工資與材料合計18,428元（見原審卷第
    250頁）。
  ⑶消防系統（管路、灑水頭煙霧偵測器）恢復原有位置需費35,
    400元（見原審卷第278頁）。
  ⑷次臥A衣櫃修改費用（包含櫃內改成木紋貼皮，外觀板材顏色
    修改，修改上到下長木條設計，衣櫃已變形重修費用），櫃
    內及外觀板改成木紋所需材料工資及門片重新製作費用合計
    37,975元（見原審卷第251頁）。
  ⑸廚房防火門及配電箱蓋遭拆除，回復原狀之費用，因該位置
    已被本作裝潢包覆，裝潢必須全部拆除，所需費用為27,500
    元等情，有高雄市室內設計裝修商業同業公會109年9月22日
    函所附鑑定報告書及同11月2日函所附補充修正意見各1份可
    考（見原審卷第204-253、275-280頁、鑑定報告書另存卷外
    放）。
　㈣附帶上訴人主張因天花板材質及高度不足而需拆除，因玄關
    及餐廳造型木牆（按該木牆與附表編號3包覆防火門及配電
    箱蓋之木作裝潢為同一施作物）所採工法係將木牆骨架釘在
    天花板上，如天花板拆除，玄關及餐廳造型木牆勢必損壞而
    要全部拆除重作，因此已無剩餘價值，系爭鑑定報告所列此
    部分剩餘價值23,563元應予扣除等語。查，兩造前因天花板
    高度不足而討論如何修正時，曾提及為使玄關及餐廳造型木
    牆能不必拆除重作，該部分天花板須保留15公分不拆除作為
    支撐等情，有附帶上訴人提出108年2月28日至同年3月4日之
    Line對話紀錄為證（見本院卷第53-57頁）；又系爭鑑定報
    告就玄關及餐廳造型木牆剩餘價值之鑑定，係以該部分上訴
    人有按圖施工，依契約精神剩餘價值應存在為前提而鑑定一
    節，亦有高雄市室內設計裝修商業同業公會109年11月2日函
    所附補充意見在卷可參（見原審卷第276頁），堪認系爭鑑
    定報告因受囑託認定關於餐廳造型木牆之剩餘價值，而未考
    量消防因素以外其他導致該木牆可能受拆除之因素。惟該木
    牆實際上因天花板之拆除勢受影響而需拆除重作，已如上述
    ，則附帶上訴人主張玄關及餐廳造型木牆因需拆除而已無剩
    餘價值，系爭鑑定報告所列該部分23,563元之剩餘價值應予
    扣除，核屬有據。
　㈤至附帶上訴人另主張上訴人應給付廚房防火門及配電箱蓋回
    復原狀費用27,500元云云（見原審卷第287-288頁），然如
    前所述，廚房防火門、配電箱蓋及包覆之木作裝潢部分，上
    訴人均有按圖施工，因此，難認係屬瑕疵或違約，上訴人就
    此部分並不負有回復原狀之義務，而無予扣除之餘地，附帶
    上訴人此部分主張，尚不足採。
　㈥依上，系爭工程已施作部分剩餘價值為237,932元（261,495－
    23,563＝237,932），扣除回復原狀費用後，應為111,675元
    （237,932－34,454元－18,428元－35,400元－37,975元＝111,67
    5元）。加計附帶上訴人稱同意給付8％監工費等語（見原審
    卷第288、325頁），合計120,609元（111,675元×1.08＝120,
    609元），則上訴人應返還逾收之工程款為541,391元（662,
    000元－120,609＝541,391元），堪以認定。　
七、附帶上訴人是否得依系爭契約書第3條、第4條約定，請求上
    訴人給付7萬元違約金部分：
　㈠按當事人得約定債務人於債務不履行時，應支付違約金；違
    約金，除當事人另有訂定外，視為因不履行而生損害之賠償
    總額，其約定如債務人不於適當時期或不依適當方法履行債
    務時，即須支付違約金者，債權人除得請求履行債務外，違
    約金視為因不於適當時期或不依適當方法履行債務所生損害
    之賠償總額；約定之違約金額過高者，法院得減至相當之數
    額，民法第250條、第252條分別定有明文。考其立法理由，
    略以違約金之數額，雖許當事人自由約定，然使此約定之違
    約金額，竟至超過其損害額，有顯失公平之情形時，債務人
    尚受此約定之拘束否，各國法例不一，本法則規定對於違約
    金額過高者，得由法院減至相當額數，以救濟之，蓋以保護
    債務人之利益，而期得公平之結果也（民法第252條立法理
    由參照）。又法院酌減違約金至相當之數額，應依一般客觀
    事實，社會經濟狀況及當事人所受損害情形，暨債務人若能
    如期履行債務時，債權人可得享受之一切利益為衡量之標準
    。
　㈡系爭契約書第1條第4項約定施工期限自107年12月29日至108
    年3月15日止、第2條第1項約定契約工程總金額為100萬元（
    不含營業稅）、第3條雙方應配合事項第3項履約責任第3款
    、第4條契約時效與工程進度第1項分別約定：「本合約內容
    經甲乙雙方議定，經簽名或用印後正式生效，雙方均需依約
    履行。若有違約之情事，違約方須給付對方總承包工程款金
    額之10％，同時解除合約」、「本契約作業時限：乙方自簽
    約日起應依約完成各項工作進度，若乙方因故而無法於預定
    期限內完成所應有之圖說時，每逾一日，乙方應支付本契約
    總價千分之三（不含加值營業稅）之逾期違約金予甲方。違
    約金額最高不得超過契約總價百分之十」（見原審卷第41、
    43頁），即係各以總工程款100萬元加以計算10％之違約金。
    是附帶上訴人主張上訴人應給付依總承包工程款金額10％給
    付履約責任違約金、拖延施作違反系爭契約書第4條有關契
    約時效與工程進度之約定，請求被告給付工程逾期違約金10
    0, 000元，共200,000元等語（見原審審建卷第20頁、原審
    卷第325頁）。
　㈢系爭契約書第3條、第4條約定之違約金，最高金額合計200,0
    00元，又其性質為損害賠償總額預定性，即應視為因債務不
    履行而生損害之賠償總額，為兩造所不爭執（見本院卷第33
    9頁）。本件上訴人主要違約情事為天花板之木作材質及安
    裝高度不足部分，天花板全區木作材質部分之工程款為60,0
    00元（工程預算書第四、5項載明全區木作平釘天花24坪、
    每坪2,500元，見原審卷第47頁），兩造並因於108年2月起
    後續討論如何修復問題未達共識而導致逾期，有對話紀錄可
    憑（見原審卷第76-77、79-83、117-122頁），上訴人並非
    於附帶上訴人反映後一開始全然不理，此等部分之違約、逾
    期情事如令上訴人各按工程款總額10%賠償共200,000元，誠
    屬過苛。本院審酌本件違約情事、附帶上訴人原已付工程款
    金額、違約部分之金額、回復原狀所需金額，兼衡兩造雖就
    系爭工程後續討論是否渉及設計變更有爭執，然上訴人違約
    施作天花板在先，嗣又因協調未有共識而拖延未再施工，致
    工期延宕日久，附帶上訴人遲未能入住而須持續在外租屋居
    住，受有租金損失等一切情事，認附帶上訴人得請求之違約
    金以70,000元為適當，逾此部分不應准許。
八、綜上所述，附帶上訴人依兩造間之承攬契約關係，請求上訴
    人給付611,391元（541,391元＋70,000元＝611,391元），及
    自起訴狀繕本送達之翌日即108年12月10日（見原審審建第8
    7頁）起至清償日止，按週年利率百分之5計算之利息部分，
    為有理由，應予准許；逾此部分之請求，為無理由，不應准
    許。從而，原審就上開應准許部分，判命上訴人應給付565,
    943元本息，並分別諭知兩造供擔保後，得、免假執行，核
    無不當，上訴人上訴意旨指摘原判決此部分不當，求予廢棄
    改判，為無理由，應駁回其上訴。又附帶上訴人提起附帶上
    訴，請求上訴人應再給付45,448元（611,391元－565,943元
    ）本息部分，為有理由，應予准許，爰將原判決此部分廢棄
    改判如主文第3項所示；至附帶上訴人其餘附帶上訴請求不
    應准許部分，原審為其敗訴之判決及駁回該部分假執行之聲
    請，並無違誤，附帶上訴意旨就此部分指摘原判決不當，求
    予廢棄改判，為無理由，應予駁回。
九、本件事證已臻明確，兩造其餘之攻擊或防禦方法及所用之證
    據，經本院斟酌後，認為均不足以影響本判決之結果，爰不
    逐一論列，附此敘明。
十、據上論結，本件上訴為無理由，附帶上訴一部有理由，一部
    為無理由，判決如主文。　　
中　　華　　民　　國　　111 　年　　1 　　月　　5 　　日
                            民事第四庭
                                審判長法  官  甯  馨
                                      法  官  何悅芳
                                      法  官  林雅莉
以上正本證明與原本無異。
本件不得上訴。
中　　華　　民　　國　　111 　年　　1 　　月　　5 　　日
                                      書記官  陳雅芳